【裁判字號】    97,台上,6320
【裁判日期】    971205
【裁判案由】    偽造文書等罪
【裁判全文】
最高法院刑事判決            九十七年度台上字第六三二０號
上  訴  人  台灣高等法院檢察署檢察官
上  訴  人
即  被  告  丙○○
被      告  甲○○
            乙○○
上列上訴人等因被告等偽造文書等罪案件，不服台灣高等法院中
華民國九十四年十二月二十七日第二審判決（九十四年度上訴字
第六三四號，起訴案號：台灣台北地方法院檢察署九十一年度偵
續字第三六七號、追加起訴案號：台灣台北地方法院檢察署九十
二年度偵字第一二六四七號），提起上訴，本院判決如下：
    主  文
上訴駁回。
    理  由
按刑事訴訟法第三百七十七條規定，上訴於第三審法院，非以判
決違背法令為理由，不得為之。是提起第三審上訴，應以原判決
違背法令為理由，係屬法定要件。如果上訴理由書狀並未依據卷
內訴訟資料，具體指摘原判決不適用何種法則或如何適用不當，
或所指摘原判決違法情事，顯與法律規定得為第三審上訴理由之
違法情形，不相適合時，均應認其上訴為違背法律上之程式，予
以駁回。一、上訴人即被告丙○○有罪部分：本件原判決已敘明
依憑證人薛玉枝、龔麗芬、高明利於第一審之證述，佐以丙○○
於檢察官訊問及第一審、原審之供述情節，並有玉山商業銀行股
份有限公司（下稱玉山銀行）中壢分行民國九十二年七月十日玉
中壢字第０三０七０七０三號函暨所附帳號：00000000
00000、戶名：富利泰建設事業有限公司（下稱富利泰公司
）帳戶往來明細、台灣省政府建設廳之富利泰公司案卷影本等在
卷可稽。對於丙○○所辯：伊設立富利泰公司有實際出資，係因
建築工地有資金需求，才將富利泰公司之資金提領使用云云，何
以不足採取，亦已憑卷內證據資料，於理由內詳為指駁說明。因
而撤銷第一審關於丙○○部分之科刑及無罪判決，改判仍論處丙
○○公司負責人，公司應收之股款，股東並未實際繳納，而以申
請文件表明收足罪刑，並說明丙○○被訴行使偽造私文書及使公
務員登載不實部分，不另為無罪之諭知。已詳敘所憑之證據及其
認定之理由，所為論斷與卷內證據資料相符，從形式上觀察，並
無何違背法令之情形存在。丙○○上訴意旨略以：在富利泰公司
設立登記前，丙○○即與地主黃松雲等人簽訂合建契約，由股東
乙○○、高明利支付合建應付款項各新台幣（下同）一千萬元，
並陸續支付富利泰公司營運之各項費用，實無在富利泰公司設立
登記完成後，將富利泰公司之應收股款退還各股東情形云云。丙
○○上訴意旨僅係單純再為事實上之爭執，並未依據卷內訴訟資
料具體指摘原判決有何違法，自非適法之上訴第三審理由。又中
華民國九十六年罪犯減刑條例係九十六年七月四日制定公布、九
十六年七月十六日施行，原審判決時，未及適用同條例予以減刑
，自無違法可言。本件丙○○所犯之罪，倘合於中華民國九十六
年罪犯減刑條例所定減刑條件，應由同條例第八條第一項所定得
聲請減刑之人，於判決確定後，依法聲請減刑，併此說明。丙○
○之上訴為違背法律上之程式，應予駁回。二、上訴人即被告丙
○○無罪及被告甲○○、乙○○部分：本件原判決以公訴意旨略
以：丙○○、甲○○、乙○○（下稱丙○○等人）共同基於行使
偽造私文書、使公務員登載不實及未收足公司設立應收股款而以
申請文件表明收足之犯意聯絡，由甲○○擔任富利泰公司實際負
責人，提供籌備富利泰公司及設立後實際運作所需資金，並為符
合法定股東人數，由乙○○、丙○○負責蒐集人頭股東之證件以
辦理設立登記。丙○○、乙○○取得高明利、高陳清嬌、薛玉枝
及龔麗芬之國民身分證，於八十三年初，利用不知情之刻印店，
偽造「薛玉枝」、「龔麗芬」之印章各一枚，併同其餘股東印章
，未經薛玉枝、龔麗芬同意，逕自將薛玉枝列為富利泰公司董事
；龔麗芬、高明利、高陳清嬌、乙○○則列為股東，每人之出資
額均列為五百萬元，並在股東名簿及公司章程，加蓋前述偽造之
「薛玉枝」、「龔麗芬」印章，用以表示其等同意參與發起富利
泰公司設立之意思，復由乙○○持薛玉枝之國民身分證及前述偽
造之印章，於八十三年三月二日，至玉山銀行中壢分行，以薛玉
枝為富利泰公司籌備處代表人之身分，及以調頭寸方式取得所需
股款二千五百萬元銀行存款證明，混充表明收足實際應繳股款之
文件，轉託會計師張四維據以查核製作報告書，再於八十三年三
月三日，偽造以薛玉枝名義為申請人之富利泰公司設立登記申請
書，連同上述偽冒薛玉枝、龔麗芬名義製作之公司章程、股東名
簿及內容不實之收足股款文件，向台灣省政府建設廳申請設立富
利泰公司而行使，使該管公務員將此不實之事項登載於職務上所
掌之公文書公司登記事項卡，據以核發富利泰公司之公司執照。
嗣於八十三年四月六日，甲○○決定原股東乙○○登記出資部分
退出，改由丙○○承受，遂共同承前行使偽造文書之概括犯意聯
絡，仍推由乙○○以薛玉枝、龔麗芬名義，偽造富利泰公司股東
同意書、並虛偽記載全體股東於當日同意修改章程，加蓋上述偽
造之「薛玉枝」、「龔麗芬」印章，再由乙○○偽造薛玉枝名義
出具之辦理股東出資額轉讓及修改章程等富利泰公司變更登記申
請書，於八十三年四月八日，向台灣省政府建設廳申請變更登記
而行使。於八十三年五月二十日，甲○○再度決定將原股東薛玉
枝及丙○○登記出資部分全額退出，原股東高明利登記出資二百
萬元部分退出，均改由龔麗芬承受，原股東高陳清嬌出資二百萬
元部分，則各改由賴瑞錦、林禮祥分別承受一百萬元，並將董事
由薛玉枝變更為龔麗芬，遂共同承前概括犯意，仍推由乙○○以
薛玉枝、龔麗芬名義，偽造富利泰公司股東同意書、並虛偽記載
全體股東於當日同意修改章程，加蓋上述偽造之「薛玉枝」、「
龔麗芬」印章，由乙○○持偽造之以原董事薛玉枝、新董事龔麗
芬名義共同出具之辦理股東出資額轉讓、董事變更及修改章程等
富利泰公司變更登記申請書，於八十三年五月二十四日，向台灣
省政府建設廳申請而行使。惟因前揭文件有部分記載錯誤，遂於
八十三年五月三十一日，由乙○○再度持偽造之以原董事薛玉枝
、新董事龔麗芬名義共同出具之補證函，向台灣省政府建設廳提
出而行使。又於八十七年十二月十九日，甲○○再度決定由丙○
○擔任董事，遂共同承前概括犯意，推由乙○○偽造以龔麗芬名
義出具之股東同意書，並虛偽記載全體股東於當日同意修改章程
，加蓋上述偽造之「龔麗芬」印章，由不知情之劉昇昌會計師持
偽造之以原董事龔麗芬、新董事丙○○名義共同出具之辦理股東
出資額轉讓、董事變更及修改章程等富利泰公司變更登記申請書
，於八十七年十二月二十八日，向台灣省政府建設廳申請而行使
，均足以生損害於薛玉枝、龔麗芬之權益及台灣省政府建設廳核
發公司執照之正確性。因認甲○○、乙○○共同涉犯公司法第九
條第三項之罪嫌（按丙○○被訴犯違反公司法第九條第三項之罪
部分，經原審論處罪刑，已如前述）；丙○○等人共同涉刑法第
二百十六條、第二百十條之行使偽造私文書罪、刑法第二百十四
條之使公務員登載不實罪嫌等語。惟經審理結果，認為不能證明
丙○○等人犯罪，因而以第一審關於甲○○、乙○○部分之無罪
判決，為無不合，予以維持，駁回檢察官對於甲○○、乙○○部
分在第二審之上訴；撤銷第一審關於丙○○行使偽造私文書、使
公務員登載不實部分之無罪判決，說明該部分不另為無罪之諭知
。原判決已依據卷內證據資料詳為說明，從形式上觀察，並無何
違背法令之情形存在。檢察官上訴意旨略以：(一)乙○○未經薛玉
枝授權，即偽造「薛玉枝」之簽名及印文，申報贈與稅及申請複
查；薛玉枝亦未同意將富利泰公司股權五百萬元，轉讓予龔麗芬
（上訴書誤載為鞏麗芬），即龔麗芬亦表示不知其事，自應命乙
○○說明何以以薛玉枝名義申報贈與稅及申請複查？又將薛玉枝
在富利泰公司之股權五百萬元轉讓龔麗芬一事，龔麗芬是否知悉
？原審未為調查，有應於審判期日調查之證據而未予調查之違法
。(二)丙○○等人於八十三年間，擅自以薛玉枝名義登記為富利泰
公司董事，股權五百萬元；八十三年五月二十日，將薛玉枝於富
利泰公司之股權五百萬元，移轉至龔麗芬名下，致薛玉枝被課徵
贈與稅六十六萬九千餘元；八十七年八月十二日，偽造「薛玉枝
」之簽名及印章，申報贈與稅；八十八年一月二十二日，偽以薛
玉枝名義申請複查，薛玉枝於九十年四月二十七日經稅捐稽徵處
人員電話通知領取複查決定書；九十年五月十四日，薛玉枝要求
丙○○等人繳納贈與稅，詎丙○○惱羞成怒，竟毆打薛玉枝成傷
；九十年六月四日，薛玉枝對丙○○提起離婚訴訟；九十年六月
六日，薛玉枝聲請法院對丙○○核發通常保護令；九十年九月三
日，薛玉枝對丙○○等人提起偽造文書告訴；九十年十一月十四
日，薛玉枝與丙○○離婚，足見薛玉枝因丙○○等人刻意隱瞞，
就其有擔任富利泰公司董事等事，本不知情，直至九十年四月間
，經稅捐稽徵處人員通知才知悉。若薛玉枝知悉且同意擔任富利
泰公司董事及股權移轉，豈會執意提起告訴，又丙○○等人何以
要求薛玉枝自行支付股權移轉應繳納之贈與稅，再薛玉枝身為丙
○○之妻，固然知道有富利泰公司之存在，但仍不知富利泰公司
成立之實際情況，是以薛玉枝所為指訴，並無違常之處。丙○○
等人之辯護律師係以誘導性詰問，致薛玉枝於不知所以之情形下
，始為丙○○取得薛玉枝之國民身分證有經過薛玉枝同意之陳述
，其實薛玉枝所稱提供國民身分證係八十五、八十七年間之事，
與擔任富利泰公司董事一事，並無任何關連。原判決以薛玉枝與
丙○○曾有夫妻關係，遽為認定丙○○等人以薛玉枝名義擔任富
利泰公司董事及移轉股權等情，均經薛玉枝授權或同意，實有不
公，有違背經驗法則及論理法則之違法。(三)原審應傳喚丙○○之
合夥人李文亮到庭，俾證明(1)丙○○與李文亮投資其他建築案，
並未在富利泰公司上班。(2)富利泰公司興建之房屋是否完全委託
丙○○、李文亮經營之代銷公司銷售？銷售房屋佣金向何人請款
？(3)李文亮於九十四年四月二十一日，在農民銀行新店分行領取
之佣金一千五百萬元，是否與丙○○各分一半？(四)丙○○等人在
原審九十四年十二月十三日審判期日，具狀聲請函查富利泰公司
在合作金庫銀行東新莊支庫開立之帳號00000000000
00、0000000000000帳戶之相關資料，及於八十
三年四月十三日之餘額及帳目明細。原審未為調查，亦未於原判
決理由說明不予調查之理由，有應於審判期日調查之證據而未予
調查之違法云云。經查：(一)刑事訴訟法所稱依法應於審判期日調
查之證據，係指與待證事實有重要關係，在客觀上顯有調查必要
性之證據而言。故其範圍必證據與判斷待證事實之有無，具有關
聯性，得據以推翻原判決所確認之事實，而為不同之認定，若所
證明之事項已臻明確，欠缺調查之必要性，原審未為無益之調查
，皆無違法之可言。(1)稽之卷內資料，檢察官在原審並未以書狀
或言詞聲請調查證據，於原審準備程序及審判程序，甚至明確陳
稱並無其他證據聲請調查（見原審第四十、九四頁）。檢察官上
訴意旨所指有關乙○○未經薛玉枝授權，即偽造「薛玉枝」之簽
名及印文，申報贈與稅及申請複查等情，不在檢察官起訴之犯罪
事實之列，原判決既諭知丙○○等人被訴行使偽造私文書部分無
罪，即難認有依職權調查上情之必要；有關傳喚李文亮部分，既
未指明上述待證事實與認定檢察官起訴之犯罪事實有何重要關聯
，亦難認有依職權調查之必要。(2)丙○○等人在原審聲請函查富
利泰公司在合作金庫銀行東新莊支庫開立之帳號0000000
000000、0000000000000帳戶之相關資料及
於八十三年四月十三日之餘額及帳目明細，其待證事實係薛玉枝
有到合作金庫銀行東新莊支庫親自簽章，以辦理開立帳戶相關事
宜等情，有卷附刑事答辯及聲請調查證據狀可憑（見原審卷第一
０三、一０四頁）。原判決理由已說明薛玉枝有親自前往玉山銀
行中壢分行辦理上開富利泰公司帳戶等情，已堪認定（見原判決
理由貳、四、(二)、2.、(2)、）。原判決既已為丙○○等人有利
之認定，即無依丙○○等人聲請，再為無益調查之必要。(3)原審
因待證事實已臻明確，而未依丙○○等人聲請或依職權再為無益
之調查，難認有應於審判期日調查之證據而未予調查之違法。(二)
證據之取捨與證據之證明力如何，均屬事實審法院得自由裁量、
判斷之職權；苟其此項裁量、判斷，並不悖乎經驗法則或論理法
則，又於判決內論述其何以作此判斷之心證理由者，即不得任意
指摘其為違法，而據為提起第三審上訴之合法理由。原判決已詳
為說明其認定丙○○等人以薛玉枝、龔麗芬名義辦理公訴意旨所
指富利泰公司設立、變更登記等事項，有經過薛玉枝、龔麗芬授
權或同意之得心證理由（見原判決理由貳、四、(二)、2.）。以八
十三年至八十七年間，薛玉枝係丙○○之妻；龔麗芬則為丙○○
之弟高哲彬之妻，是時夫妻感情尚稱和諧，丙○○等人取得薛玉
枝、龔麗芬之授權或同意，擔任由丙○○之家族成員所設立富利
泰公司之董事或股東，甚至職務或股權變動，應無若何困難，衡
情實無出以行使偽造私文書等犯罪行為之必要。原判決所為論述
說明及認定，尚非事理所無，難認有不合經驗法則、論理法則或
判決理由不備、矛盾之違法。檢察官上訴意旨所指上情，僅係單
純敘述薛玉枝與丙○○夫妻感情生變甚至決裂離婚之經過情形，
並未具體指明原判決如何違背經驗法則或論理法則。原審就檢察
官所提出及卷內所存證據等訴訟資料，逐一剖析，參互審酌，仍
無從獲得丙○○等人共犯行使偽造私文書罪、甲○○、乙○○共
犯公司法第九條第三項之罪之確切心證，因此維持第一審關於甲
○○、乙○○部分無罪之判決，而駁回檢察官關於甲○○、乙○
○部分在第二審之上訴；撤銷第一審關於丙○○行使偽造私文書
、使公務員登載不實罪部分之無罪判決，說明該部分不另為無罪
之諭知，乃屬其採證職權之合法行使。檢察官上訴意旨，徒就原
審取捨證據及判斷其證明力職權之適法行使，及判決內已明白論
斷之事項，仍憑己見為不同之評價，執以指摘原判決關於丙○○
無罪及甲○○、乙○○部分違法，與法律規定得為第三審上訴理
由之違法情形，不相適合。檢察官之上訴為違背法律上之程式，
應予駁回。又裁判上一罪之重罪部分得上訴第三審法院，其原雖
屬不得上訴於第三審之輕罪部分，依審判不可分之原則，第三審
法院亦應併予審判，但以重罪部分之上訴合法為前提，如該重罪
部分之上訴為不合法，第三審法院應從程序上予以駁回，而無從
為實體上判決，對於輕罪部分自亦無從適用審判不可分之原則，
併為實體上審判。本件公訴意旨認丙○○等人牽連涉犯刑法第二
百十四條之使公務員登載不實罪部分，核屬刑事訴訟法第三百七
十六條第一款之罪，原不得上訴於第三審法院，檢察官一併提起
上訴，然因前開得上訴第三審之行使偽造私文書罪、公司法第九
條第三項之罪部分，既經本院以其上訴不合法，而從程序上予以
駁回，則有關使公務員登載不實罪部分之上訴，亦為法所不許，
應併予駁回。
據上論結，應依刑事訴訟法第三百九十五條前段，判決如主文。
中    華    民    國  九十七  年   十二   月    五    日
                      最高法院刑事第六庭
                          審判長法官  洪  清  江
                                法官  韓  金  秀
                                法官  林  勤  純
                                法官  李  錦  樑
                                法官  陳  國  文
      本件正本證明與原本無異
                                      書  記  官
中    華    民    國  九十七  年   十二   月   十一   日
                                                      K


司法院資訊處製作；財團法人民間司法改革基金會備份。
